---
title: "FMDS første tertial 2024"
subtitle: "`r format(Sys.Date(), '%d %B %Y')`"
lang: no-language.yml 
format:
  html:
    toc: true
    toc-title: Innhold
    code-fold: true
    code-summary: "Vis kode"
    self-contained: true
  pdf:
    toc: false
---


```{r packages}
#| output: false
#| echo: false

pkgs <- c("data.table", "fst", "lubridate", "ggplot2", "plotly", "S7", "stringi", "knitr", "gt")
if(!require(pak)) install.packages("pacman")
pacman::p_load(char = pkgs)
```

```{r setup, file="tertial202401/setup.R"}
#| output: false 
#| echo: false 
#| cache: true

## Filter Fyrtårn institutions with insFmd == 1 when using object fmddt
## Object fmd is FMDS data for Fyrtårn institutions only. 

```

```{r background}
#| output: false
#| echo: false

pop <- fmd[!is.na(lopenr) & !duplicated(lopenr), .N]
popna <- fmd[is.na(lopenr), .N]
popdub <- fmd[!is.na(lopenr) & duplicated(lopenr), .N]
```

Denne rapporten omfatter data fra Felles minimum datasett (FMDS), hentet fra Norsk pasientregister (NPR) for perioden januar til april 2024. Totalt er `r format(pop, big.mark = " ")` pasienter inkludert i analysen, hvorav `r format(popdub, big.mark = " ")` pasienter hadde registrert mer enn én skadehendelse. Pasienter med ugyldig personnummer er ekskludert fra analysen (N = `r format(popna, big.mark = " ")`).

# Skadegrad
