---
title: "Trafikkulykker statistikk for første tertial 2024"
subtitle: "`r format(Sys.Date(), '%d %B %Y')`"
lang: no 
language: no-language.yml 
tbl-cap-location: top 
toc-title: Innhold
format:
  html:
    toc: true
    code-fold: true
    code-summary: "Vis kode"
    self-contained: true
  pdf:
    toc: false
  docx:
    toc: false
---


```{r packages}
#| output: false
#| echo: false

pkgs <- c("data.table", "fst", "lubridate", "ggplot2", "plotly", "S7", "stringi", "knitr", "gt")
if(!require(pak)) install.packages("pacman")
pacman::p_load(char = pkgs)

root <- "~/Git-fhi/analysis/npr"
fx <- list.files(file.path(root, "functions"))
for (i in fx)
  source(file.path(root, "functions", i))
```

```{r setup, file="tertial202401/setup.R"}
#| output: false 
#| echo: false 
#| cache: true

## Filter Fyrtårn institutions with insFmd == 1 when using object fmddt
## Object fmd is FMDS data for Fyrtårn institutions only with missing lopenr
## Object fdd is FMDS data for Fyrtårn institutions only without missing lopenr
## Object somdt for activity data jan-april 2024

```

```{r background}
#| output: false
#| echo: false

pop <- fmd[!is.na(lopenr) & !duplicated(lopenr), .N]
popna <- fmd[is.na(lopenr), .N]
popdub <- fmd[!is.na(lopenr) & duplicated(lopenr), ][!duplicated(lopenr), .N]

# Filter for ulykkeskader pasienter
acc <- fdd[kontaktarsakSkade == 1 & skadeSted == "V1"]
```

Denne rapporten omfatter data fra Felles minimum datasett (FMDS) i Norsk pasientregister (NPR), hentet fra deltakende helse institusjoner i Fyrtårnprosjektet for perioden januar til april 2024. Totalt er `r format(pop, big.mark = " ")` pasienter registert, hvorav `r format(popdub, big.mark = " ")` pasienter hadde mer enn én skadehendelse. Pasienter med ugyldig personnummer er ekskludert (N = `r format(popna, big.mark = " ")`). Videre analyser gjelder bare for  pasienter involvert i trafikkulykker (N = `r format(dim(acc)[1], big.mark = " ")`).

Det er en vis usikkerhet med tallene som blir presentert her fordi noen pasienter med samme skadde kan bli telt flere ganger dersom de er registrert ved ulike sykehus eller legevakter. Vi jobber fortsatt med å utvikle metoder for å minimere slike tilfeller. 
 

# Alvorlighetsgrad

Alvorlighetsgrad av skade er beskrevet i registreringsveilederen for personskader (FMDS), som gir en overordnet vurdering av hvor alvorlig pasienten er skadet, klassifisert for enkelhets skyld ut fra trussel mot livets opprettholdelse. Inndelingen er basert på en internasjonal klassifikasjon *Abbreviated Injury Scale (AIS)*.

Fordelingen av alvorlighetsgrad for ulykkeskade pasienter vises i @tbl-alvorlig nedenfor.

```{r skadegrad}
#| echo: false
#| label: tbl-alvorlig
#| tbl-cap: "Alvorlighetsgrad skade"

grad <- show_pro(acc, "alvorlighetsgrad", kb, value = FALSE)
n3 <- grad[beskrivelse %like% "3+", c(N)]
n12 <- grad[beskrivelse %like% "Lite" | beskrivelse %like% "Moderat", sum(N, na.rm = T)]

## data.table::setnames(grad, new=c("", "N", "Prosent"))
data.table::setnames(grad, "prosent", "Prosent")
gt(grad) |>
  cols_label(beskrivelse = " ") |>
  opt_stylize(style = 6, color = 'gray')
```

Fordelingen av lettere skadde pasienter med AIS 1 eller 2 (N = `r n12`) og hardt skadde pasienter med AIS 3+ (N = `r n3`) etter kjønn, aldersgrupper og fremkomstmiddel vises i @tbl-ais nedenfor. 

```{r ais, file="tertial202401/table.R"}
#| echo: false
#| label: tbl-ais
#| tbl-cap: "Trafikkulykker"

```

```{r tall}
#| echo: false

manN3 <- tblAis[beskrivelse == "Mann", "N_AIS 3+"][[1]]
manpr3 <- tblAis[beskrivelse == "Mann", "prosent_AIS 3+"][[1]]
manN2 <- tblAis[beskrivelse == "Mann", "N_AIS 1 & 2"][[1]]
manpr2 <- tblAis[beskrivelse == "Mann", "prosent_AIS 1 & 2"][[1]]

agepr3 <- tblAis[beskrivelse == "45-64", "N_AIS 3+"][[1]] 
agepr2 <- tblAis[beskrivelse == "", "prosent_AIS 1 & 2"][[1]]

colPros3 <- grep("prosent.*3+", names(tblAis), value = T)
pros3 <- tblAis[item == "Alder", max(.SD), .SDcols = colPros3]
prosAge3 <- tblAis[colPros3 == pros3 & item == "Alder", .(beskrivelse), env = list(colPros3 = colPros3, pros3 = pros3)][[1]]

colPros2 <- grep("prosent.*1", names(tblAis), value = T)
pros2 <- tblAis[item == "Alder", max(.SD), .SDcols = colPros2]
prosAge2 <- tblAis[colPros2 == pros2 & item == "Alder", .(beskrivelse), env = list(colPros2 = colPros2, pros2 = pros2)][[1]]
```


@tbl-ais viser at flere menn enn kvinner er skadet i trafikkulykker, både når det gjelder alvorlige (`r manpr3`%) og mindre alvorlige skader (`r manpr2`%). Når det gjelder aldersfordeling, ser vi at antallet hardt skadde er høyest blant personer i aldersgruppen `r prosAge3` år (`r pros3`%), mens de med lettere skader er mest representert i aldersgruppen `r prosAge2` år (`r pros2`%). Fordelingen av fremkomstmidler ved trafikkulykker er relativt lik for både hardt og lettere skadde.

